最高法院刑事判決　　　　　　九十四年度台上字第六七四二號
　　上　訴　人　乙○○
　　　　　　　　　　　　311.
　　　　　　　　甲○○
　　　　　　　　　　　　巷11.
上列上訴人等因偽造文書案件，不服台灣高等法院高雄分院中華
民國九十二年四月九日第二審更審判決（九十一年度上更(一)字第
三一七號，起訴案號：台灣高雄地方法院檢察署八十七年度偵字
第二五四六０號），提起上訴，本院判決如下：
    主  文
原判決關於乙○○部分撤銷，發回台灣高等法院高雄分院。
甲○○之上訴駁回。
    理  由
一、發回部分（即乙○○部分）：
本件原判決認定上訴人乙○○於民國八十四年間，在高雄縣路竹
鄉○○路二一八巷五號，以自己為會首，召集如原判決附表一所
示丁組之互助會｛自八十四年十二月十五日至八十七年十一月十
五日止，連會首共三十六名，每會新台幣（下同）一萬元，每月
十五日採利息內標方式開標｝。嗣因週轉困難，竟基於意圖為自
己不法所有之概括犯意，於原判決附表三所示八十七年一月十五
日第十四會，及同年三月十五日第十六會時，在空白投標單內偽
造會員林美容之署押及填寫競標利息，進而持偽造標單，參加開
標，詐標得上開二次互助會，共計三十五萬五千六百元之會款，
致生損害於林美容及其他活會會員等情，並以第一審誤認乙○○
另冒標蘇榮三等人之會款等，有所未洽，因而撤銷第一審關於乙
○○部分之判決，改判依牽連犯從一重論處乙○○連續行使偽造
私文書罪刑，固非無見。
惟查審理事實之法院，對於案內與待證事實有重要關係，而應依
法調查之證據，倘未依法調查或雖已調查而未調查明白，即與證
據未經調查無異，如率行判決，其判決當然為違背法令。原判決
係以告訴人黃泰平之指訴及證人林美容、周錦雀、施明朝之證詞
為憑，認定乙○○有偽造林美容之標單持以冒標會款犯行，並以
乙○○提出之估價單及收據均係乙○○自己所書立，林美容已證
稱未標取該二個月會款，則該估價單及收據，自不足作為乙○○
無冒標會款之依據等情（見原判決第八頁理由二(四)）。然查：１
、證人林美容於第一審所證述：「我參加丁組互助會四會，我自
己標二會，另有二會活會。當日我原本打電話要乙○○寄標，乙
○○說要向我借標，她有簽發本票給我是付活會的錢，是她把我
二個會借標，我並沒有同意借她標，她簽本票要付我錢是八十七
年九月二十四日及八月二十四日二張本票。」等語（見第一審卷
第五十八頁背面第八行至第十一行），已敘明乙○○曾向彼借標
二活會，並曾簽發二張本票付活會會款，雖彼不同意借標等情，
但依林美容所述，倘彼於乙○○所稱借標會款之該次標會後，即
經乙○○簽發本票交付彼收受，則是否仍可謂乙○○冒標？即不
無可疑。是以，林美容究係何時取得該二張本票？本票所載金額
是否合於借標情形之計算方式？均有待釐清。２、原審卷附之估
價單及收據雖係乙○○所提出，但其上均有林美容之簽名（見原
審上更(一)字卷第五十九頁至第六十三頁）。該「林美容」之簽名
是否為林美容所親簽？倘屬親簽，則林美容何以簽名？又倘非林
美容所親簽，則為何人所簽，是否亦涉偽造私文書？原審對此各
項關係乙○○是否冒林美容之名標會詐得會款之重要事項，未予
究明，率行論斷乙○○該部分犯行，併有調查未盡及判決理由欠
備之違背法令。乙○○上訴意旨指摘原判決違背法令，尚非全無
理由，應認原判決關於乙○○部分有撤銷發回更審之原因。至原
判決理由五就乙○○不另為無罪諭知部分，基於審判不可分之原
則，應併予發回。
二、駁回部分（即甲○○部分）：
按刑事訴訟法第三百七十七條規定，上訴於第三審法院，非以判
決違背法令為理由，不得為之。是提起第三審上訴，應以原判決
違背法令為理由，係屬法定要件。如果上訴理由狀並未依據卷內
訴訟資料，具體指摘原判決不適用何種法則或如何適用不當，或
所指摘原判決違法情事，顯與法律規定得為第三審上訴理由之違
法情形，不相適合時，均應認其上訴為違背法律上之程式，予以
駁回。本件上訴人甲○○上訴意旨略稱：原判決附表一所示甲組
之互助會，係標至八十七年三月二十日止，剩餘六會未再競標，
安排由黃美麗、游寶傑、黃泰平各一個活會，吳陳惠美三個活會
得標，甲○○並無冒彼等名義標會，原判決認事用法有所違誤云
云。
惟查證據之取捨、證據證明力之判斷，及事實有無之認定，為事
實審法院之職權，茍其取捨、判斷及認定，並不違反經驗法則及
論理法則，即不容任意指為違法而執為第三審適法之上訴理由。
本件原審認定甲○○於八十四年間，在高雄縣路竹鄉○○路三二
八號，以自己為會首，召集如原判決附表一所示甲組之互助會（
自八十四年八月二十日至八十七年九月二十日止，連會首共三十
八名，每會二萬元，每月二十日採利息外標方式開標）。嗣因週
轉困難，且少數會員標取會款後拒繳會款，竟基於意圖為自己不
法所有之概括犯意，於原判決附表二所示之八次日期，在空白投
標單內偽造會員李素娥、黃泰平、黃美麗、游寶傑（該四人均被
冒標各一會）、吳陳惠美（遭冒標四會）等人之署押及填寫競標
利息，進而持偽造標單，參加開標，詐標得上開八次互助會，共
計二百二十四萬元之會款，致生損害於李素娥等人及其他活會會
員等情，係依據告訴人黃泰平之指訴，證人黃美麗、游寶傑、吳
陳惠美、李素完、張永南之證詞，暨卷附互助會單、錄音帶及錄
音內容譯文等證據資料，為綜合之判斷，對於甲○○否認錄音帶
譯文為真正，辯稱係以協調活會會員停標改以輪流得標云云，詳
予指駁。並以第一審誤認甲○○與乙○○係共犯等，有所未洽，
因而撤銷第一審關於甲○○部分之判決，改判依牽連犯從一重論
處甲○○連續行使偽造私文書罪刑，已詳敘其調查證據之結果及
證據取捨並認定事實之理由。所為論斷，均有卷存證據資料可資
覆按，從形式上觀察，並無採證或認定事實違背經驗法則或論理
法則，或有理由矛盾、理由不備或其他違背法令之情形。再查，
原判決對於何以認定甲○○所稱活會會員輪流得標云云不足憑採
，已敘明理由及所憑之證據（見原判決第六頁至第七頁理由二(二)
），誠難謂有何理由不備或查證未盡之違背法令。甲○○上訴意
旨顯非依據卷內訴訟資料指摘原判決有何具體違背法令之情形，
徒憑己見，就原審採證認事職權之適法行使，及原判決已明白論
斷之事項，任意指摘，核與法律規定得為第三審上訴理由之違法
情形，不相適合。甲○○就行使偽造私文書部分之上訴為違背法
律上之程式，應予以駁回。至甲○○詐欺取財部分，核屬刑事訴
訟法第三百七十六條第四款不得上訴於第三審法院之案件，縱該
部分與上開行使偽造私文書部分有方法或結果之牽連關係，為裁
判上一罪，但行使偽造私文書部分之上訴為不合法，本院應從程
序上予以駁回，而無從為實體上判決，對於詐欺取財部分，亦無
從適用審判不可分原則，為實體上審判，該部分上訴應併予駁回
。
據上論結，應依刑事訴訟法第三百九十五條前段、第三百九十七
條、第四百零一條，判決如主文。
中　　華　　民　　國　九十四　年　 十一　 月　三十　　日
                      最高法院刑事第十庭
                          審判長法官  陳　正　庸
                                法官  賴　忠　星
                                法官  王　居　財
                                法官  林　開　任
                                法官  林　立　華
      本件正本證明與原本無異
                                      書  記  官
中　　華　　民　　國　九十四　年　 十二　 月　　五　　日
                                                      Ｒ
